臺灣高等法院刑事判決　　　　　　　　　　　　　九十二年度交上訴字第一八八號
　　上　訴　人
　　即　被　告　乙○○
　　　　　　　　戊○○原名張.
　　共　　　同
　　選任辯護人　趙國生　律師
　　上　訴　人
　　即　被　告　己○○
　　　　　　　　甲○○
　　　　　　　　丙○○
　　　　　　　　丁○○
　　共　　　同
　　選任辯護人　莫怡萍　律師
右上訴人因公共危險案件，不服臺灣臺北地方法院八十九年度交訴字第一五九號，中
華民國九十二年七月十六日第一審判決（起訴案號：臺灣臺北地方法院檢察署八十九
年度偵字第一九０六八號），提起上訴，本院判決如左：
    主  文
上訴駁回。
    事  實
一、己○○、丁○○、丙○○、甲○○、戊○○（原名張頌，於民國九十一年九月三
    十日更名）、乙○○等六人於八十九年十月四日晚間，相約至台北市○○路○段
    二號地下室之「雅乎鋼琴酒店」飲酒消費，飲酒後與店內其他人員因細故發生爭
    執，心生不滿而離去，明知該店係位屬市區大廈型辦公大樓，且該棟大樓一樓以
    上於夜間有管理員看守並居住，為現有人所在之建築物，如經放火燃燒地下室之
    酒店，勢必延燒整棟大樓，竟共同基於放火燒燬前開建築物之犯意聯絡，由乙○○、丁○○先前往同市○○○路九號之中國石油公司光復北路加油站及附近之便
    利商店，購買汽油、抹布及啤酒玻璃瓶等物，再將之分裝成裝有汽油之玻璃瓶四
    瓶並塞入布條，由己○○駕駛原屬丙○○之母劉金鳳所有車牌號碼ＣＧ─○五四
    三號自用小客車，又渠等唯恐所駕車輛之車牌號碼因遭人知悉，遂共同謀議由丙○○先以其所有之不透明膠帶將車牌號碼遮蓋，嗣於翌日（即五日）凌晨二時十
    分許，乙○○、戊○○、甲○○、丙○○、丁○○共同搭乘由己○○所駕駛之前
    揭車輛，並攜帶前開製作之已裝有汽油之玻璃瓶，沿同市○○○路由南往北行駛
    ，返回位在該路段與八德路三段交岔路口之前揭酒店前，戊○○及丙○○分別自
    車內，將已塞入布條並裝有汽油之玻璃瓶各一瓶，點燃後扔向上開酒店，二枚玻
    璃瓶即分別在上開酒店門前馬路邊緣之人行道上及人行地下道入口處旁起火燃燒
    ，惟因該酒店之員工及時持滅火器撲滅即遭熄滅，未燒及上開建築物而未遂。己○○、乙○○、戊○○、甲○○、丙○○及丁○○扔擲前揭玻璃瓶後立即逃離現
    場，然因渠等所行駛之前揭車輛以不透明膠帶遮蓋車牌，形跡可疑，適在該處之
    年籍資料不詳計程車司機遂向正執行巡邏勤務之警員報告，又遭受扔擲前揭玻璃
    瓶而起火之酒店員工亦報警處理，巡邏警員駕車行至同市○○路○段與北寧路之
    交岔路口時，即發現己○○等人所駕駛之前揭車輛並自後追捕，渠等見狀，遂由
    丙○○將尚留在該車內已塞入布條並裝有汽油之玻璃瓶，未點火即丟出車外，沿
    途分別掉落在北寧路二十二號、六十號及六十二號等處前，於同日（五日）凌晨
    二時十五分許，在同市○○○路○段五十五之一號地下室停車場處，經巡邏警員
    追捕後而當場查獲，並自前開車輛上扣得丙○○所有之不透明膠帶一捲，乙○○
    身上取出加油發票一紙、前揭酒店旁已燃燒及沿途丟棄之破裂汽油瓶五袋。
二、案經臺北市政府警察局松山分局報請臺灣台北地方法院檢察署檢察官偵查起訴。
    理  由
一、訊據被告己○○、丁○○、丙○○、甲○○、戊○○（原名張頌）、乙○○等人
    均否認有前揭事實之犯行，被告己○○、甲○○、丙○○、丁○○均辯稱從投汽
    油彈的落點，可知只是一種嚇唬的動作，不是故意要放火的行為，當時人煙稀少
    ，也不致於會造成公共危險云云，被告乙○○、戊○○均辯稱沒有放火燒燬現有
    人所在建築物之犯罪故意，在雅乎鋼琴酒店飲酒消費，與該店工作人員發生爭執
    後，基於一時氣憤欲以丟擲汽油彈之方式予以教訓云云，然查右揭犯罪事實，業
    據被告己○○於八十九年十月五日警訊時供承：「（問：警方於八十九年十月五
    日凌晨二時十五分許在台北市○○○路○段五十五之一號地下室停車場所追捕之
    車牌號碼ＣＧ─○五四三號自用小客車時，是否為你所駕駛？）是我駕駛的」、
    「（問：你是由何時開始接手駕駛自小客車ＣＧ─○五四三號車？）是從敦化北
    路、八德路口的雅乎酒店喝完酒後，於凌晨一時許離開該酒店後，便一直由我駕
    駛」，並承認其所駕駛之車上載有其餘之被告五人，車上有汽油味，其右手掌上
    有汽油味等，同日檢察官偵訊時亦自承伊當時駕駛車輛，而由其餘被告丟擲汽油
    彈等語，於原審經提示贓證物清單上汽油瓶後自承：「這些當時是我們拿了五個
    台灣啤酒瓶，瓶口用抹布塞住，本來想報復，‧‧‧後來我們在台視門口，八德
    市○○○○街地方看到警察，他追逐我們，我們情急之下就把酒瓶往外扔」等語
    ，被告丁○○於警訊時亦稱是己○○發起要以汽油彈報復雅乎酒店等，足徵其有
    駕車搭載其他被告返回位在敦化北路與八德路三段交岔路口之前揭酒店前，丟擲
    裝有汽油之玻璃瓶等情事。被告乙○○於八十九年十月五日警訊時供承八十九年
    十月四日晚間在台北市○○○路與和平東路之交岔路口附近餐廳，為被告己○○
    慶生而餐聚，其後伊與其餘被告共乘車牌號碼ＣＧ─○五四三號自用小客車時，
    為警所攔捕，且指明係被告己○○駕車，並承認其自聞其之右手確有汽油味等，
    同日檢察官偵訊時自承伊出資購買製作汽油彈所需之汽油，於原審自承當日是由
    其至光復北路之加油站購買汽油等語。被告戊○○（原名張頌）於八十九年十月
    五日警訊時供承八十九年十月四日晚間在台北市○○○路與和平東路之交岔路口
    附近餐廳，為被告己○○慶生餐聚後，伊與其餘被告共乘車牌號碼ＣＧ─○五四
    三號自用小客車時，為警所攔捕，並承認其身上有汽油味及其所坐之前揭車內有
    聞到汽油味等，同日檢察官偵訊時自承伊有丟擲汽油彈出去等語，於原審經提示
    贓證物清單上汽油瓶後自承：「我丟了一瓶汽油彈出去，我在敦化南路右轉八德
    路口靠近酒店轉彎時丟的，我當時還沒有看到警察，等到車子右轉八德路，在八
    德路與北寧街口剛好有警察在那邊巡邏，‧‧‧就開始追逐」，於原審勘驗現場
    時亦供稱當車子沿敦化南路由南往北行駛，到該路段與八德路之交岔路口右轉時
    ，丟了汽油彈，且確定其有丟汽油彈及汽油彈是其他的被告做的等情，被告乙○○於原審勘驗現場時亦指明係戊○○丟汽油彈等，被告甲○○於八十九年十月五
    日警訊時供承八十九年十月四日晚間在台北市○○○路與和平東路之交岔路口附
    近餐廳，為被告己○○慶生，餐聚時有飲用酒類飲料，其後伊與其餘被告共乘車
    牌號碼ＣＧ─○五四三號自用小客車時，為警所攔捕，於原審自承當時渠等做了
    汽油彈，‧‧‧兩顆就是在酒店現場的那兩顆等語。被告丙○○於八十九年十月
    五日警訊時供承八十九年十月四日晚間在台北市○○○路附近餐廳與其餘被告用
    餐後，遂共乘被告己○○駕駛其母劉金鳳所有之車牌號碼ＣＧ─○五四三號自用
    小客車時，為警所攔捕等語，於同日檢察官偵訊時自承伊提議丟擲汽油彈並丟擲
    汽油彈與丟到店家門口及以不透明膠帶將車牌號碼遮蓋等情，於原審經提示贓證
    物清單上汽油瓶後自承：「‧‧‧事發當時是戊○○先丟了一瓶出去，‧‧‧因
    為警察看到我們開始追逐，所以我就把另外二枚汽油彈從車子天窗丟出去外面‧
    ‧‧」、「‧‧‧當時我們在車上的人全部有一起討論過，要做汽油彈去警告酒
    店，車上的人全部都有討論過這件事情，‧‧‧張頌（即戊○○）拿其中一支丟
    在酒店紅磚道上以示警告，另外一支車子經過酒店時我丟出去的，大約在掉落在
    欄杆位置，‧‧‧」等語。被告丁○○於八十九年十月五日警訊時供承：「我於
    凌晨一時二十三分許同乙○○前往光復北路九號加油站購買共新台幣（下同）五
    十五元之九五高汽分裝在四瓶玻璃啤酒瓶內，目的為了要報復剛剛在雅乎鋼琴酒
    店與店方發生爭執」、「（問：你們共都丟了幾顆汽油彈？）共丟了兩顆在雅乎
    酒店，八德路三段二號地下室口丟一顆爆裂，另一顆丟在地下道入口處馬路邊，
    有二顆丟棄在北寧路六十號及六十二號」、「（問：你是否有丟汽油彈？是何人
    丟汽油彈？）我沒有丟汽油彈，我只是參與購買汽油，是車上其他人丟的，是戊○○丟的」等語，於同日檢察官偵訊時復自承伊購買製作汽油彈所需之汽油等情
    ，於原審自承：「‧‧‧事後我們一起討論後要給酒店教訓，‧‧‧買油是由我
    及呂一起去買油，‧‧‧我只看到有一顆在紅磚道上有引爆，我有看到一點點火
    光，當時車行速度很快，我們就過去了，有火光的這顆是張頌丟的，另外一顆應
    該是如同沙所言是他丟的，‧‧‧」等語，且經證人展金城、王騏綸、陳權（現
    已更名為陳浚銓）、呂鴻鳴、趙家驄、陳建業等人證述明確，證人呂鴻鳴於八十
    九年十月五日警訊時指稱當時伊在加油站打工，於八十九年十月五日凌晨一時二
    十三分許，被告乙○○、丁○○持保特瓶及機油桶前往買油後，即搭乘紅色轎車
    離去等語，證人陳權（現已更名為陳浚銓）於八十九年十月五日警訊時指稱當時
    伊在地下一樓之酒店任職，於八十九年十月五日凌晨二時十分許，同事下樓說樓
    上人行道遭人丟擲汽油彈，伊遂拿滅火器衝上樓將火撲滅，而遭丟擲汽油彈之地
    點共有二處，一處位在公司（即酒店）樓梯出口處之人行道上，另一處則在公司
    出口處右方馬路紅線邊。證人展金城於八十九年十月五日警訊時指稱伊當時並未
    在場，然據公司職員稱被告己○○等人曾於八十九年十月四日晚間至其所任職之
    「雅乎鋼琴酒店」消費，然因被告己○○出面欲簽帳所消費金額時被拒，與店方
    員工發生爭執後即行離去。證人王騏綸於八十九年十月五日警訊時指稱於當日凌
    晨二時十分許，伊站在台北市○○路三號二號大樓大門口處代客停車，當時突見
    有輛自小客車從敦化南路朝敦化北路方向行駛，行至八德路三段二號前停車，自
    該自小客車車內即丟出第一枚汽油彈，丟在該址大門口，第二枚丟在大門口右側
    地下道旁，當時伊馬上通知同事陳權持滅火器將火熄滅，於原審證述：「（問：
    當天二點十分，有看到如何情形？）我只看到我身邊著火」、「（問：為何原因
    著火？）我叫人來救火時，人家才告訴是汽油彈」、「（問：你身邊有火，當時
    位置在那裡？）在門口左邊路旁紅磚道」、「（問：你確定你當時叫同事，是已
    經著火？）是的」、「（問：你們同事是用何者方式滅火？）用滅火器，他們滅
    完後地上呈白色泡沫」及當時因看到火就立即找人救火等語。證人即當時到火災
    現場處理之台北市政府警察局松山分局中崙派出所警員趙家驄於原審證稱：「事
    發後經過通報五分鐘內我到現場，現場沒有看到有人，但是有滅火器粉末在地上
    ，（當庭繪製粉末所在地位置），不記得有看到有燒燬的東西，只有滅火器的粉
    末在地上」、「（問：你看到滅火器部分有幾處？有兩處，一處在馬路邊敦化南
    路右轉八德路地方，一處在店門口騎樓附近」等語。證人即當時因巡邏勤務而追
    捕被告等人並到火災現場處理之台北市政府警察局松山分局警備隊警員陳建業於
    原審證稱：「我是因為巡邏到南京東路及北寧路口，有一台計程車向我報案，他
    說八德路與敦化北路口有一台喜美紅色自小客車，前後車牌用不透明膠帶黏住，
    所以我們就趕快到現場去看，我們在八德及北寧交岔路口時，就已經發現這台車
    了，我們就開始去追他，我們叫他停車時，他就加速逃逸，追他時有聽到玻璃破
    碎聲音，那台車在北寧路闖南京東路紅燈，我們有開警示燈追他們，在南京東路
    皇都飯店地下停車場追到他們，車內有五個人，‧‧‧，這幾個人就被支援的警
    力帶回警局，而我往回開車回去，到他們丟汽油彈地方，在北寧路六十一、六十
    二號地方有發現二顆破掉玻璃瓶及布，玻璃瓶有汽油味道，我把它收在證物裡面
    ，另外還有在敦化北路及八德路口交岔路口酒店一出口騎樓地方有一顆汽油彈，
    還有一顆在外面行人地下道出口地方，我總共找到四個地方」等語，並有膠帶一
    捲及破裂汽油瓶五袋等物扣案可稽（參見偵查卷宗第八十三頁贓證物品清單所示
    ）及加油單發票影本一紙在卷為憑（參見偵查卷宗第二十八頁），另有以不透明
    膠帶將車牌號碼ＣＧ─○五四三號遮蓋之紅色自用小客車照片及現場照片十幀附
    卷可參。由前揭證人展金城之證詞，被告等人確係至「雅乎鋼琴酒店」飲酒消費
    時，與店內人員發生爭執，被告乙○○、丁○○自承購買汽油等，核與證人呂鴻
    鳴之證述相符，戊○○及丙○○自承分別自車內投擲汽油瓶等，亦有同案被告丁○○之供述可資佐證，再觀諸卷附現場照片五幀可知，位在八德路三段二號大樓
    前即地下室「雅乎鋼琴酒店」之大門前騎樓處之磨石地板、人行道上以及馬路邊
    緣之人行地下道旁均有破裂之玻璃瓶燻黑之痕跡（參見原審刑事卷一所附照片）
    ，另原審勘驗贓證物清單中有關汽油瓶證物袋上之採證地點及內容物所示，在同
    市○○路○段二號地下室入口及路邊行人地下道旁，有點燃破裂汽油玻璃瓶各一
    只，又同市○○路二十二號、六十號及六十二號前，分別有丟棄未點燃汽油彈之
    引線布條及未點燃破裂汽油玻璃瓶共二只等物，有原審之勘驗筆錄可稽（見原審
    卷一第二○三頁背面），另參酌前揭證人王騏綸、陳浚銓、趙家驄之證詞及證物
    袋上之採證地點及內容物可知，被告所投擲之汽油彈造成前揭酒店即同市○○路
    ○段二號地下室入口及路邊行人地下道旁著火。又本件位於台北市○○路○段二
    號地下室之「雅乎鋼琴酒店」，該棟樓位屬同市○○○路與八德路三段交岔路口
    處名為三傑大廈之十餘層商業大樓，一樓以上樓層為辦公處所，該地下一樓之雅
    乎鋼琴酒店即構成該棟集合建築物之一部分，無從強為劃分，此有現場照片附卷
    可憑（參見原審卷二第三○二頁至第三○五頁），縱該辦公大樓之人員辦公下班
    後，該樓仍有管理員二十四小時輪流留守，亦據該大廈管理員陳述甚明，此部分
    業經原審至現場勘驗屬實，亦有勘驗筆錄在卷可證，就建築物之整體觀之，應認
    為現有人所在之建築物，被告等自承於八十九年十月四日晚上至該酒店消費，並
    於翌日凌晨攜帶玻璃瓶裝汽油回到該酒店前等情，而該酒店既位屬商業鬧區之辦
    公式大樓，如經放火燃燒，勢必延燒整棟大樓，況當時位在地下一樓之酒店尚有
    其他客人在店內消費，為被告等所明知，被告等猶執意對之投擲將已點燃之汽油
    ，是被告主觀上顯然明知其放火行為具有延燒至該酒店所屬整棟大樓之公共危險
    性，而具有燒燬該棟大樓之犯意，又刑法上之未遂犯係指已著手於犯罪行為之實
    行而不遂者而言，觀之刑法第二十五條第一項規定即明；又預備犯則指著手實行
    犯罪行為前之準備行為而言。所謂放火，乃指故意以火力傳導於特定之目的物，
    使其燃燒之謂。被告等既已抵達放火處，且點燃手中用以引火之盛裝汽油之玻璃
    瓶瓶口布條，並丟擲車外引燃地上易燃之汽油，足以延燒房屋釀成災害，客觀上
    已表現放火行為之外觀，且顯現放火行為之危險性，並非準備放火行為所可比擬
    ，應認為已著手於放火行為之實行，雖因該酒店店員迅速持滅火器撲滅而未延燒
    ，仍應論以未遂犯（最高法院八十一年度台上字第九八七號、八十三年度台上字
    第四二０一號、八十六年度台上字第四三一一號判決參照），至渠等因執行巡邏
    勤務警員自後追捕，渠等將尚留在車內已塞入布條並裝有汽油之玻璃瓶，未點火
    即丟出車外丟棄，因無點火燃燒之故意，該部分起訴意旨亦僅陳述其丟棄之經過
    ，尚難認係已著手之行為。被告有放火燒燬住宅之故意，且該酒店為在鬧區之商
    業大樓，如被告僅在虛張聲勢，衡情攜帶汽油前往即足以達到威嚇他人目的，何
    致於點燃手上玻璃瓶瓶口布條，自所駕駛之車內投擲車外，使火引燃地上汽油，
    肇致極為危險狀態程度，被告等人前揭之所辯，無非卸責之詞，不足採信，本件
    事證明確，被告等人之犯行均堪認定。
二、核被告等人所為，係犯刑法第一百七十三條第三項、第一項放火燒燬現供人使用
    之住宅未遂罪，其已著手於放火燒燬現供人使用之住宅之行為，而未發生燒燬該
    犯意聯絡及行為分擔，為共同正犯。再本件被告以空玻璃瓶內裝汽油，於瓶口填
    塞布條所製成之土製汽油彈，經點火拋擲撞擊後，使玻璃瓶破碎，汽油飛濺並引
    起揮發性燃燒，該類危險物品具殺傷力或破壞性，但因瓶內無炸藥及爆炸裝置，
    為非爆發性燃燒，認純屬一般之油彈，非屬爆裂物。又被告己○○請求再傳訊證
    人陳建業，因本件事證已明，且證人陳建業於原審已二次到場作證，並於勘驗現
    場時已指陳甚明，是被告己○○此部分之請求，核無必要，被告丁○○請求調八
    十九年十月五日之警訊錄影帶，以證明其警訊係受到刑求及調取八十九年十月四
    日中國石油公司光復北路加油站購買汽油之錄影帶等，查被告丁○○並未說明其
    究受到如何之刑求，且其於檢察官偵查及原審時亦無所謂刑求之抗辯，況其於檢
    察官偵查時與其他被告均稱在警訊時所言均實在（見八十九年度偵字第一九○六
    八號卷第七十三頁背面），於原審訊問對於起訴書所載之犯罪事實有何意見？被
    告丁○○稱沒有意見（見原審卷一第六十三頁），足見被告丁○○於本院稱警訊
    時受到刑求已無可採，況被告丁○○於檢察官偵查時與被告乙○○均承認有去買
    汽油（見八十九年度偵字第一九○六八號卷第七十四頁），於原審被告丁○○亦
    承認事後我們一起討論後要給酒店教訓，其他如沙所言，買油是由我及呂一起去
    買油，‧‧‧我只看到有一顆在紅磚道上有引爆，我有看到一點點火光，當時車
    行速度很快，我們就過去了，有火光的這顆是張頌丟的，另外一顆應該是如同沙
    所言是他丟的，‧‧‧」等語（見原審卷二第三四四頁），是縱然排除被告丁○○於警訊之所述，參酌其於偵查、原審之所述及前揭之事證，亦不影響被告丁○○本件犯行之成立，且本件事證已明，是被告丁○○前揭之請求，核無必要。
三、原審以被告等人犯行明確，適用刑法第二十八條、第一百七十三條第三項、第一
    項、第二十六條前段、第三十八條第一項第二款之規定，並審酌被告等竟為一己
    之洩忿，決意於人口稠密現有人所在之建築物，以汽油為助燃劑故意放火，對公
    眾之生命、身體、財產及居住安全所生危險甚鉅，其放火雖因適時經人發覺而及
    時撲滅，倖未釀成災害，惟其犯罪手法惡劣，且犯後未能坦承犯錯等一切情狀，
    認被告己○○、丁○○、丙○○、甲○○、戊○○（原名張頌）、乙○○共同放
    火燒燬現有人所在之建築物，未遂，各處有期徒刑年陸月。扣案之膠帶壹捲及
    破裂汽油瓶伍袋均沒收，經核於法並無違誤，量刑亦屬妥適，被告上訴猶否認犯
    罪及指摘原審量刑過重，顯不足採，是被告之上訴為無理由，應予駁回。
據上論斷，應依刑事訴訟法第三百六十八條判決如主文。
本案經檢察官陳文禮到庭執行職務。
中      華      民      國    九十三    年    一    月     十三     日
                              臺灣高等法院交通法庭
                                  審判長法  官  陳　正　雄
                                        法  官  劉  壽  嵩
                                        法  官  許　宗　和
右正本證明與原本無異。
如不服本判決，應於收受送達後十日內向本院提出上訴書狀，其未敘述上訴之理由者
並得於提起上訴後十日內向本院補提理由書（均須按他造當事人之人數附繕本）。
                                        書記官  廖　艷　莉
中      華      民      國    九十三    年    一    月     十九     日
附錄：本案論罪科刑法條全文
中華民國刑法第一百七十三條
放火燒燬現供人使用之住宅或現有人所在之建築物、礦坑、火車、電車或
其他供水、陸、空公眾運輸之舟、車、航空機者，處無期徒刑或七年以上
有期徒刑。
失火燒燬前項之物者，處一年以下有期徒刑、拘役或五百元以下罰金。
第一項之未遂犯罰之。
預備犯第一項之罪者，處一年以下有期徒刑、拘役或三百元以下罰金。
